最高法院刑事判決　　　　　　　　　　　　　　　九十三年度台上字第四四九七號
　　上　 訴　 人　台灣高等法院檢察署檢察官
　　上訴人即被告　丙○○
　　選 任辯護 人　沈棱律師
　　被　　　　告　甲○○
　　　　　　　　　乙○○
右上訴人等因被告等偽造文書案件，不服台灣高等法院中華民國九十年十月二十六日
第二審更審判決（九十年度上更(一)字第三二七號，起訴案號：台灣板橋地方法院檢察
署八十五年度偵續(一)字第一六一號) ，提起上訴，本院判決如左：
　    主  文
上訴駁回。
    理  由
按刑事訴訟法第三百七十七條規定，上訴於第三審法院，非以判決違背法令為理由，
不得為之。是提起第三審上訴，應以原判決違背法令為理由，係屬法定要件。如果上
訴理由狀並未依據卷內訴訟資料，具體指摘原判決不適用何種法則或如何適用不當，
或所指摘原判決違法情事，顯與法律規定得為第三審上訴理由之違法情形，不相適合
時，均應認其上訴為違背法律上之程式，予以駁回。一本件檢察官上訴意旨略稱：(一)
、被繼承人王福妹死亡後，各繼承人雖合意將遺產之現金部分暫存於被告乙○○之帳
戶內，但該遺產依民法第一千一百五十一條規定屬於各繼承人公同共有，如予擅自處
分乃屬侵害公同共有人之所有權。乙○○未經其餘公同共有人之同意，將該遺產之現
金部分新台幣（下同）三百六十萬元，改存於案外人即其嫂陳嬰嬬之定期存款帳戶中
，已有易持有為所有而侵占公同共有人財產之行為，合於刑法第三百三十五條侵占罪
之構成要件。原判決認為乙○○此舉，僅屬繼承人間之糾紛，尚無侵占之意圖，違背
經驗法則，告訴人萬萬不服。況乙○○於告訴人提出告訴後，仍有轉存之行為，原審
未予查明，亦有調查未盡之違法。(二)、原判決認定被告丙○○犯連續行使偽造私文書
罪，告訴人予以肯認。但原判決認定丙○○無侵占之意圖，告訴人則難予茍同。蓋被
告丙○○、甲○○、乙○○於王福妹死亡後，共同管有屬於遺產之股票四十一張，該
股票為各繼承人公同共有之物。丙○○未經同意，私自予以出售變價為現金，顯係以
所有人自居，而破壞各繼承人對股票之支配關係，參酌大理院統字第七五一號解釋「
因管有而發生私自變換之行為應構成侵占罪」。退萬步言，縱丙○○出售股票之行為
無犯罪之故意，而不構成侵占罪，但丙○○出售其餘零股部分，仍應構成刑法第三百
三十五條之侵占罪。原審漏未調查，亦有未合。(三)、丙○○於偵查中承認，曾動用出
售股票款中之三十萬元，此部分行為該當於刑法第三百三十五條之構成要件。(四)、乙
○○於王福妹死亡後，未經其他繼承人之同意，將遺產中之三十萬元交予丙○○，實
構成刑法第三百三十五條之侵占罪。丙○○、乙○○辯稱係依王福妹之遺言辦理，實
乃卸責之詞。(五)、依王福妹生前之財力，似無必要向乙○○借用五十萬元。乙○○辯
稱王福妹於生前向其借款；證人陳嬰嬬亦證稱王福妹於生前曾交代應返還乙○○五十
萬元，是否屬實，尚待釐清。原審認為上開供述可信，其自由心證似有違論理法則。
(六)、告訴人對於丙○○在王福妹之房間尋獲股票之事，毫不知情，更無從同意其出售
王福妹之股票。證人即王福妹之弟游新業之證言，無非係為丙○○脫罪之詞，不應採
為判決之基礎。原審未詳查游新業之證言是否與事實相符，即遽採為有利於被告之判
決，認為丙○○無侵占之意圖，亦有調查未盡之違誤。二上訴人即被告（下稱被告）
丙○○上訴意旨略稱：(一)、被告之母王福妹於生前即委託其買賣股票，王福妹死亡後
，該委任關係雖已消滅，但被告因誤認仍能代理王福妹出售股票，即無犯罪之故意。
況於出售股票之前已徵得告訴人王勝男、王文龍同意，自無損害於全體繼承人之權利
。本件實乃因被告不同意將出售之股票款即行分配，至發生糾紛。原判決認為被告以
王福妹名義出售股票，有害於證券市場之交易安全，違反論理法則。(二)、本案實導因
於王福妹死亡後，告訴人急於分配遺產，而又不願辦理遺產申報事宜，被告為了申報
遺產稅，於徵得各繼承人之同意始出售股票。被告原欲以股票款繳納遺產稅，再將剩
餘之遺產分配，實係一番好意，卻未得好報。如認被告之行為應成立犯罪，請諭知緩
刑云云。
惟查：一丙○○上訴部分：
原判決撤銷第一審關於丙○○部分之判決，改判論處丙○○連續行使偽造私文書，足
以生損害於公眾及他人罪刑，係依憑告訴人王勝男、王文龍之指訴；丙○○亦承認其
母王福妹死亡後，伊在王福妹之房間內尋獲王福妹生前所遺留之股票四十一張，旋即
持王福妹之印鑑章、股票，前往台北縣板橋市之海山證券股份有限公司（下稱海山證
券公司）及台北市之鼎康證券股份有限公司（下稱鼎康證券公司），在股票背面加蓋
王福妹之印鑑章，並以王福妹名義製作股票轉讓委託書後，將股票及股票轉讓委託書
交由海山證券公司、鼎康證券公司之營業員出售，待售出後再以王福妹名義製作取款
條，從世華銀行領取出售股票之價款二百十一萬五千五百元，轉存於板橋信用合作社
之定期存款帳戶。並有海山證券公司、鼎康證券公司對帳單影本各一紙、世華銀行取
款憑條影本九張及板橋信用合作社存單影本四張附卷可稽，以為論據。並敘明：丙○
○私自假冒王福妹名義出售股票，再將出售股票款轉存於板橋信用合作社，王勝男、
王文龍等人並不知情。丙○○辯稱，伊經全體繼承人之同意而辦理，自無足採。又王
福妹於生前雖曾委託丙○○買賣股票，但於王福妹死亡時，該委任關係即已消滅，自
不得假冒王福妹名義出售股票。丙○○就該遺產中之股票，不依法定程序處理，而以
偽造私文書之方式予以出售，自足以生損害於王勝男、王文龍等人及證券市場之交易
安全。因認丙○○應負行使偽造私文書罪責，為其所憑之證據及認定之理由。而以丙
○○嗣後否認犯罪，辯稱伊業經其他繼承人之同意，或稱該行為不足以生損害於公眾
及他人云云，乃飾卸之詞，不可採信等情綦詳。至於請求宣告緩刑，並非以原判決違
背法令執為指摘，自非適法之第三審上訴理由。上訴意旨徒憑己見，就原判決已說明
事項或屬原審採證認事職權之適法行使，重為爭辯，顯與法律規定得為第三審上訴理
由之違法情形，不相適合。其上訴違背法律上之程式，應予駁回。
二檢察官上訴部分：
原判決維持第一審諭知甲○○、乙○○被訴偽造私文書、侵占無罪之判決；另於丙○
○偽造私文書之有罪判決，說明被訴侵占部分，不另為無罪之諭知，已詳細說明其得
心證之理由。而上訴第三審法院之案件，是否以判決違背法令為上訴理由，應就上訴
人之上訴理由書狀加以審查。至原判決究有無違法，與上訴是否以違法為理由為兩事
。如上訴理由書狀非以判決違法為上訴理由，其上訴第三審之程式即有欠缺，應認上
訴為不合法，依刑事訴訟法第三百九十五條前段予以駁回（本院七十一年臺上字第七
七二八號判例參照）。檢察官上訴意旨，對於丙○○被訴偽造私文書部分，經原審判
決有罪；甲○○、乙○○被訴偽造私文書部分，經原審判決無罪，究竟如何違背法令
，並無一語道及（其上訴意旨僅在說明被告等應成立侵占罪）。關於偽造私文書之上
訴，顯與法律規定得為第三審上訴理由之違法情形，不相適合，其上訴違背法律上之
程式，應予駁回。又裁判上一罪案件之重罪得提起第三審上訴，其輕罪部分雖不得上
訴，依審判不可分原則，第三審法院亦應併予審判，但以重罪部分之上訴合法為前提
，如該上訴為不合法，第三審法院既應從程序上予以駁回，而無從為實體上判決，對
於輕罪部分自無從適用審判不可分原則，併為實體上審判（本院七十六年臺上字第二
二○二號判例參照）。按刑事訴訟法第三百七十六條所列各罪之案件，經第二審判決
者，不得上訴於第三審法院，法有明文。本件被告等被訴侵占遺產部分，檢察官係依
刑法第三百三十五條第一項之罪嫌提起公訴，並認與偽造私文書罪有方法結果之牽連
關係。而侵占罪核屬刑事訴訟法第三百七十六條第三款之案件，依上開說明，既經第
二審判決，自不得上訴於第三審法院。本件偽造私文書部分之上訴為不合法，應從程
序上駁回，已如前述，則對於輕罪之侵占部分，自無從併為實體上審判，應併予駁回
。
據上論結，應依刑事訴訟法第三百九十五條前段，判決如主文。
中　　　華　　　民　　　國　　九十三　　年　　　八　　　月　　二十六　　日
                              最高法院刑事第八庭
                                  審判長法官  陳　炳　煌
                                        法官  陳　世　雄
                                        法官  韓　金　秀
                                        法官  吳　信　銘
                                        法官  徐　文　亮
      右正本證明與原本無異
                                              書  記  官
中　　　華　　　民　　　國　　九十三　　年　　　九　　　月　　　一　　　日
                                                                      Ｒ
